---
title: Mondmaskers tegen de verspreiding van corona-besmettingen.

author: "FF"
date: "9/10/2021"
output: 
  html_document:
    toc: yes
---

```{r setup, include=F}
knitr::opts_chunk$set(echo=FALSE, warning=F)
library(dplyr)
library(car) # includes the Levine's test
library(ggplot2)
library(qqplotr)
```

Op 1 oktober 2021 schafte de overheid de verplichte mondmaskers af. Ze gelden enkel nog op de trein/bus en bij contact-beroepen (tandarts, kapper,...). Als mondmaskers (corona-)besmettingen tegenhouden, dan verwachten we dat het aandeel coronabesmettingen toeneemt. 

Laten we de week voor 1 oktober vergelijken met de week vanaf de afschaffing. 
```{r prepare-data}
#prepare the data

consolidate_days = 0
number_days_analyse = 14
rate_per= 100000

d_t <- read.csv('https://epistat.sciensano.be/Data/COVID19BE_tests.csv')
d_t['date'] = as.Date(d_t$DATE)
d_t_a <-aggregate(cbind(TESTS_ALL, TESTS_ALL_POS) ~ date , data= d_t, FUN=sum)
d_t_a['pos.ratio'] <- d_t_a$TESTS_ALL_POS / d_t_a$TESTS_ALL

#remove last case (not correct) & all prior to 14 days
min_date <- '2021-09-23'
max_date <- max(d_t_a$date)
d_t_p <- subset(d_t_a, d_t_a$date < max_date & d_t_a$date > min_date)

# assign groups
d_t_p['group'] <- 'masks'
d_t_p$group[d_t_p$date >= '2021-10-01'] <- 'no masks'
# designate group as factor
d_t_p$group<-as.factor(d_t_p$group)

d <-d_t_p
```

## Geldigheid van de analyse

### Zijn de beide groepen normaal verdeeld?

```{r analyse}
# Independent Samples t-test ->good reference atricle: # https://stat-methods.com/home/independent-samples-t-test-r-2/

#Perform the Shapiro-Wilk Test for Normality on each group
d %>%
  group_by(group) %>%
  summarise(`W Statistic`= shapiro.test(pos.ratio)$statistic,
            `p-value`= shapiro.test(pos.ratio)$p.value)

#Perform QQ plots by group
ggplot(data = d, mapping = aes(sample = pos.ratio, color = group, fill = group))+
  stat_qq_band(alpha=0.5, conf = 0.95, qtype = 1, bandType = 'ts')+
  stat_qq_line(identity = T)+
  stat_qq_point(col='black')+
  facet_wrap(~group, scales = 'free')+
  labs(x="Theoretical Quantiles", y= "Sample Quantiles") + theme_bw()

```

### Is de variatie in de beide groepen gelijkaardig?

``` {r Levine}

#Perform Levene's Test of Equality of Variances
lev1 <- leveneTest(pos.ratio ~ group, data=d, center='mean')
lev2 <- leveneTest(pos.ratio ~ group, data=d, center='median')
print(lev1)
print(lev2)

```

### Zijn er afwijkende waarden en hoe is de spreiding?

```{r Boxplots}

#Produce boxplots and visually check for outliers
ggplot(d, aes(x=group, y=pos.ratio, fill=group))+
  stat_boxplot(geom = 'errorbar', width=0.5)+
  geom_boxplot(fill='light blue')+
  stat_summary(fun.y = mean, geom='point', shape=10, size=3.5, color='black')+
  ggtitle("Boxplots of Masks and No Masks Groups")+
  theme_bw()+
  theme(legend.position = "none")

```

### Beschrijving van de gegevens

```{r }

#Produce descriptive statistics by group
d %>% select(pos.ratio, group) %>% group_by(group) %>%
  summarise(n=n(),
            mean = mean(pos.ratio),
            sd = sd(pos.ratio),
            stderr = sd/sqrt(n),
            LCL = mean - qt(1 - (0.05 / 2), n - 1) * stderr,
            UCL = mean + qt(1 - (0.05 / 2), n - 1) * stderr,
            median= median(pos.ratio),
            min=min(pos.ratio),
            max=max(pos.ratio),
            IQR=IQR(pos.ratio))

```

## Resultaten

```{r Test}

#Perform an Independent Samples T-test, with equal variance
m1 <- t.test(pos.ratio ~ group, data = d, var.equal=T)
print(m1)

```

## Conclusie

Er is geen bewijs dat het verplicht dragen van een masker een effect heeft op het aandeel corona-besmettingen. Althans tijdens een periode met normale viruscirculatie.

Dit is gelijkaardig aan de bevindingen uit het degelijk onderzoek van [Bundgaard en collega's](https://www.acpjournals.org/doi/10.7326/M20-6817) en de grondige overzichtsanalyse van [Xiao en collega's](https://pubmed.ncbi.nlm.nih.gov/32027586/). Ik vond geen degelijke studies die wél een effect tonen. 

Kritische bedenkingen:

+ Zijn de twee opeenvolgende weken goed vergelijkbaar? Waren er misschien andere factoren die de ene week wel / de andere week geen effect hadden op de besmettingen?

+ Deze analyse kan enkel een uitspraak doen over de epidemische situatie zoals eind september-begin oktober 2021 of periodes met een gelijkaardige aandeel positieve tests. Het is dus mogelijk dat in periodes met hoge besmettingpieken mondmaskers wel een gunstig effect hebben. 
