---
title: "Enkele checks op veelgehoorde coronaverhalen ivm Zweden"
author: "FF"
date: "12/22/2021"
output: html_document
---

```{r setup, include=FALSE}
knitr::opts_chunk$set(echo = F)
options(scipen = 999) # disable scientific notation of numbers
```


```{r}
dens <- read.csv('data/population-density.csv')
urban <- read.csv('data/share-of-population-urban.csv')
deaths_1m <- read.csv('data/owid-covid-data.csv')

# get recent data only
dens <- subset(dens, Year == 2018)
urban <- subset(urban, Year == 2020)
urban['iso_code'] = urban$Code
deaths_1m <- subset(deaths_1m, date == "2021-12-21")

# glue
urban_deaths_1m <- merge(urban, deaths_1m, by='iso_code')

```

```{r}
corr_dens <- cor.test(deaths_1m$total_deaths_per_million, deaths_1m$population_density)
corr_urban <- cor.test(urban_deaths_1m$total_deaths_per_million, urban_deaths_1m$Urban.population....of.total.population.)
corr_share_older <- cor.test(deaths_1m$total_deaths_per_million, deaths_1m$aged_70_older)
corr_stringency <- cor.test(deaths_1m$total_deaths_per_million, deaths_1m$stringency_index)
corr_vax <- cor.test(deaths_1m$total_deaths_per_million, deaths_1m$people_fully_vaccinated_per_hundred)
```

Zweden kenmerkt zich door een andere aanpak dan België. Bij vergelijkingen ontstaan snel discussies over zin/onzin van strenge maatregelen, bevolkingsdichtheid versus urbanisatie enz...

Ik gebruikte de data van [Our World In Data](https://ourworldindata.org). Dit betekent dat alle landen wereldwijd in de analyse zijn opgenomen. Het aantal sterfgevallen is de som van alle sterfgevallen per miljoen geteld tot op heden.

Interpretatie: 

+ p-waarde < 0,05 betekent significant
+ associaties liggen tussen 0 (geen associatie) en 1 (volledige associatie)
+ een relevant verband (significantie en verband > 0.30) wil niet zeggen dat het de oorzaak is van sterfte gerelateerd aan covid

Resultaten:

+ Het verband tussen sterfgevallen en bevolkingsdichtheid is  `r corr_dens['estimate']` and p-value = `r corr_dens['p.value']`
+ Het verband tussen sterfgevallen en verstedelijking is `r corr_urban['estimate']` and p-value = `r corr_urban['p.value']`
+ Het verband tussen het aantal sterfgevallen en de striktheid van de coronamaatregelen is `r corr_stringency['estimate']` and p-value = `r corr_stringency['p.value']`

Conclusie: Bij het voorkomen van sterfgevallen als gevolg van corona is er geen verband met de bevolkingsdichtheid of de striktheid van de coronamaatregelen. Wel is er een verband met verstedelijking. 