---
title: "Tests"
author: "FF"
date: "9/9/2020"
output: html_document
---

```{r setup, include=FALSE}
knitr::opts_chunk$set(echo = FALSE)
library(dplyr)
```

De labo PCR test die de overheid gebruikt om besmettelijke mensen op te sporen heeft een grote invloed op de maatregelen die eruit volgen. Helaas heeft elke test, dus ook deze PCR test, last van vals positieven en vals negatieven. Hierdoor zullen onnodig mensen thuis blijven in afzondering. Of mensen die besmettelijk zijn toch de wereld instappen. 

Wil nu het geval dat het testbeleid helemaal veranderde rond 20 juli 2020 (week 30). Massaal testen werd de norm. Van diagnostiek naar screening. En dat is ene context waar vals positieven en vals negatieven belangrijk worden. 

```{r }
library(ISOweek)


#parameters
test_ignore_days = 2 #set number of days to look back for consistent data
daily_sympt_people = 7500
test_sens = 0.70 # BMJ ref https://www.bmj.com/content/369/bmj.m1808
test_spec = 0.95 
sympt_prior_odd_not_pos = 3 #  BEFORE test estimate: for every person with symptoms that tests positive, the number of people who will not test positive (eg 1:3 corresponds with 0.25 chance)
asympt_prior_odd_not_pos = 19 # ~ without symptoms

d <- read.csv("https://epistat.sciensano.be/Data/COVID19BE_tests.csv")

d_t <- d
d_t['date'] = as.Date(d_t$DATE)
d_t['week'] = ISOweek(d_t$date)

# aggregate by date
d_t <- aggregate(cbind(TESTS_ALL,TESTS_ALL_POS) ~ date, data= d_t, FUN = sum)

# make 7 day rolling avg of data
library(zoo) # moving averages
d_t$tests_all_7da <- round( zoo::rollmean(d_t$TESTS_ALL, k=7, fill = NA, align = c("right") ), 0)
d_t$tests_all_pos_7da <- round(zoo::rollmean(d_t$TESTS_ALL_POS, k=7, fill = NA, align = c("right") ), 0)
## remove unneeded vars
d_t <- subset(d_t, select = -c(TESTS_ALL, TESTS_ALL_POS))

## get latest 30 days of data
today <- Sys.Date()
start_date <- today - 31
stop_date <- today - test_ignore_days
d_t <- d_t[d_t$date >= start_date & d_t$date <= stop_date,]

# stable scenario 1 7500 symptomatic people on test (e.g. stable virus circulation)
d_t$sympt_s1<- daily_sympt_people
d_t$asympt_s1<- d_t$tests_all_7da- daily_sympt_people

# growth scenario 2 (3 phases: start, mid, end)
## first check evolution of pos tests
plot(tests_all_pos_7da ~ date, data = d_t)

## we see a fairly lineair growth from around 2000 towards 3250 in the middle and 5500 most recently (later do this mathematically)
rel_change <- (3250 - 2000) / 3250

## create 3 phases
start_mid_phase <- start_date + 10
start_end_phase <- start_date + 20
d_t$phase <- ifelse(d_t$date < start_mid_phase, 1, ifelse(d_t$date < start_end_phase, 2, 3))

## calculate 
d_t$sympt_s2<- ifelse(d_t$phase == 1 , round(daily_sympt_people - (daily_sympt_people * rel_change), 0) , ifelse(d_t$phase == 2, round(daily_sympt_people, 0), round(daily_sympt_people + (daily_sympt_people * rel_change), 0) ))
d_t$asympt_s2<-d_t$tests_all_7da - d_t$sympt_s2

## calc expected, found and true positives
bayes_factor_pos = test_sens / (1 - test_spec)
sympt_PPV = bayes_factor_pos / (bayes_factor_pos + sympt_prior_odd_not_pos) # positive predictive value
asympt_PPV = bayes_factor_pos / (bayes_factor_pos + asympt_prior_odd_not_pos) # positive predictive value

## work out scenario 1
d_t$symp_exp_pos_s1 <- round( d_t$sympt_s1 * (1 / (sympt_prior_odd_not_pos +1) ) , 0)
d_t$asymp_exp_pos_s1 <- round( d_t$asympt_s1 * ( 1/ (asympt_prior_odd_not_pos +1) ) ,0)

d_t$symp_obs_pos_s1 <- round(d_t$symp_exp_pos_s1 * test_sens , 0)
d_t$asymp_obs_pos_s1 <- round(d_t$asymp_exp_pos_s1 * test_sens , 0)
d_t$symp_obs_true_pos_s1 <- round(d_t$symp_obs_pos_s1 * sympt_PPV , 0)
d_t$asymp_obs_true_pos_s1 <- round(d_t$asymp_obs_pos_s1 * asympt_PPV , 0)

## sum with test performance
d_t$exp_pos_s1 <- d_t$symp_exp_pos_s1 + d_t$asymp_exp_pos_s1
d_t$obs_pos_s1 <-d_t$symp_obs_pos_s1 + d_t$asymp_obs_pos_s1
d_t$obs_true_pos_s1 <- d_t$symp_obs_true_pos_s1 + d_t$asymp_obs_true_pos_s1
d_t$test_perf_s1 <- d_t$obs_true_pos_s1 / d_t$exp_pos_s1  # test ability to pick out infectious cases

# remove unneeded vars
d_t <- subset(d_t, select = -c(symp_exp_pos_s1, asymp_exp_pos_s1, symp_obs_pos_s1, asymp_obs_pos_s1, symp_obs_true_pos_s1, asymp_obs_true_pos_s1))


## work out scenario 2
d_t$symp_exp_pos_s2 <- round( d_t$sympt_s2 * (1 / (sympt_prior_odd_not_pos +1) ) , 0)
d_t$asymp_exp_pos_s2 <- round( d_t$asympt_s2 * ( 1/ (asympt_prior_odd_not_pos +1) ) ,0)

d_t$symp_obs_pos_s2 <- round(d_t$symp_exp_pos_s2 * test_sens , 0)
d_t$asymp_obs_pos_s2 <- round(d_t$asymp_exp_pos_s2 * test_sens , 0)
d_t$symp_obs_true_pos_s2 <- round(d_t$symp_obs_pos_s2 * sympt_PPV , 0)
d_t$asymp_obs_true_pos_s2 <- round(d_t$asymp_obs_pos_s2 * asympt_PPV , 0)

## sum with test performance
d_t$exp_pos_s2 <- d_t$symp_exp_pos_s2 + d_t$asymp_exp_pos_s2
d_t$obs_pos_s2 <-d_t$symp_obs_pos_s2 + d_t$asymp_obs_pos_s2
d_t$obs_true_pos_s2 <- d_t$symp_obs_true_pos_s2 + d_t$asymp_obs_true_pos_s2
d_t$test_perf_s2 <- d_t$obs_true_pos_s2 / d_t$exp_pos_s2  # test ability to pick out infectious cases

# remove unneeded vars
d_t <- subset(d_t, select = -c(symp_exp_pos_s2, asymp_exp_pos_s2, symp_obs_pos_s2, asymp_obs_pos_s2, symp_obs_true_pos_s2, asymp_obs_true_pos_s2))

```

```{r}
library(ggplot2)
theme_set(theme_minimal())

ggplot(data = d_t, aes(x = date)) +
  geom_line(aes(y = obs_pos_s1), color = "steelblue", linetype="twodash") +
  geom_line(aes(y = obs_true_pos_s1), color = "orange", linetype="twodash")
```

```{r}

# Value used to transform the data
coeff <- 10

ggplot(data = d_t, aes(x = date)) +
  geom_line(aes(y = obs_pos_s1), color = "steelblue") +
  geom_line(aes(y = tests_all_7da / coeff), color = "orange", linetype="twodash") +
  
  scale_y_continuous(
    
    name = "# infected",
    
    sec.axis = sec_axis(~.*coeff, name = "# tests")
  )

ggplot(data=d_t, aes(x = date)) +
  geom_line(aes(y = tests_all_pos_7da), colour="red") +
  geom_line(aes(y = tests_all_7da / coeff), colour="blue") +
  scale_y_continuous(sec.axis = ~.*coeff)+
  theme(axis.text.y.left = element_text(color = "red"),
        axis.text.y.right = element_text(color = 'blue'))
```

